臺灣高等法院刑事判決　　　　　　　　96年度上易字第2163號
上　訴　人　臺灣基隆地方法院檢察署檢察官
被　　　告　乙○○
選任辯護人　王雅慧律師
上列上訴人因被告贓物案件，不服臺灣基隆地方法院96年度易字
第289號，中華民國96年7月25日第一審判決（起訴案號：臺灣基
隆地方法院檢察署96年度偵字第1703號），提起上訴，本院判決
如下：
    主  文
上訴駁回。
    理  由
一、公訴意旨略以：被告乙○○明知姓名、年籍不詳之成年人所
    持有之車牌號碼2070-KM號自小貨車（下稱自小貨車，該車
    係甲○○所有，於民國96年3月4日下午9時20分許，在臺北
    縣萬里鄉○○路288號前，不知為何人所竊）係來路不明之
    汽車，仍於自小貨車失竊後至同年月5日晚上7時前某時，在
    不詳地點加以收受。嗣甲○○於96年3月5日下午7時許，在
    臺北縣萬里鄉萬里加油站前發現該車與其所乘機車交會而過
    ，乃向臺北縣政府警察局金山分局大鵬派出所（下稱大鵬派
    出所）報案，警方即派員駕駛私用車在萬里加油站附近尋找
    ，稍後在臺北縣萬里鄉○○○街上方20公尺處找到自小貨車
    ，惟當時車上無人，遂於附近埋伏守候。至同日午夜時分，
    警員發現被告前來駕駛自小貨車，駕車逐漸駛近被告所駕自
    小貨車，準備逮捕，因被告有警覺，竟倒車後加速衝撞逃逸
    。嗣警員持續在附近搜尋，而於翌日凌晨2時許，在臺北縣
    萬里鄉○○路再次找獲自小貨車，為免再次為歹徒移動，即
    派員將自小貨車駛回大鵬派出所停放後，再回現場訪查附近
    民眾，而懷疑居住在臺北縣萬里鄉○○路106號之被告涉有
    重嫌，遂於同日凌晨5時許，經同住該處之被告母親同意予
    以搜索扣得被告作案時所穿著之上衣及長褲各1件，方悉上
    情，因認被告涉犯刑法第349條第1項之收受贓物罪嫌等語。
二、按犯罪事實應依證據認定之，無證據不得認定犯罪事實；不
    能證明被告犯罪者，應諭知無罪之判決，刑事訴訟法第154
    條第2項、第301條第1項分別定有明文。又認定不利於被告
    之事實，須依積極證據，苟積極證據不足為不利於被告事實
    之認定時，即應為有利於被告之認定，更不必有何有利之證
    據；且刑事訴訟法上所謂認定犯罪事實之積極證據，係指適
    合於被告犯罪事實認定之積極證據而言，雖不以直接證據為
    限，間接證據亦包括在內，然無論直接或間接證據，其為訴
    訟上之證明，須於通常一般之人均不致有所懷疑，而得確信
    其為真實之程度者，始得據為有罪之認定，倘其證明尚未達
    到此一程度，而有合理之懷疑存在時，自不能以推測或擬制
    之方法，以為有罪裁判之基礎（最高法院76年度台上字第49
    86號判例可資參照）。又證人之證言固非不得作為認定被告
    犯罪事實之證據，惟須此項證言無瑕疵可指，且與事實相符
    者，始足當之，苟證人之證言有瑕疵時，即不得做為不利被
    告認定之唯一依據。
三、公訴意旨認被告涉有刑法第349條第1項收受贓物之犯行，無
    非以：告訴人甲○○於警詢指證，且經證人諶泰生於警詢、
    偵查中指證歷歷，證人金文貴、張瑞祥於偵查中證述明確，
    並有贓物認領保管單乙紙、扣案衣褲各乙件為其論據。訊據
    被告固不否認扣案之衣褲各乙件係其所有之事實，然堅詞否
    認有公訴意旨所指收受贓物犯行，辯稱：伊並未見過該贓車
    ，當日亦未曾開過該車或將該車停放在瑪鋉路，是警察認錯
    人等語。
四、經查，
(一)上開自小貨車失竊後，經甲○○在臺北縣萬里鄉萬里加油站
    前騎乘機車交會而發現，且經警處理後，發現自小貨車蹤跡
    時，由大鵬派出所所長金文貴、警員張瑞祥、姜永捷、義警
    諶泰生在自小貨車停放處埋伏，發現被告前來駕駛贓車，因
    被告有警覺而加速駕車逃逸等情，固經證人甲○○、金文貴
    、張瑞祥、諶泰生結證在卷。惟證人甲○○亦證稱：因僅注
    意車牌沒有注意看駕駛，所以不知道駕駛性別等語，顯然證
    人甲○○發現上開自小貨車時，僅注意當時所見之自小貨車
    是否屬其所有，未曾注意駕駛人之性別，自無法確認駕駛自
    小貨車與其騎乘機車交會之人為被告。又證人諶泰生、張瑞
    祥雖於偵查中分別證稱：因為其等距離嫌疑犯只有5公尺，
    所以能確定在庭之被告是案發現場埋伏時所看到的嫌疑犯等
    語。然在警員埋伏現場時，嫌疑犯駕車衝撞逃逸，顯然嫌疑
    犯出現時間短暫，追捕過程中快速發生而一片混亂，警員顯
    遭駕車衝撞，容有驚魂未定之情，則警員埋伏現場發現時，
    是否能確定駕駛之人為被告，自值懷疑。況其等於原審審理
    時復證稱：現在看到的被告走路的跛腳情形比較嚴重，跟案
    發當天埋伏看到的不太一樣等語，故證人張瑞祥、諶泰生前
    後所為之證述顯然迥異，自有瑕疵。再據當日埋伏現場之警
    員金文貴於原審審理時亦到庭結證稱：案發當天看到嫌犯與
    今天在場被告跛腳的程度不太一樣，當天嫌犯走斜坡時跛腳
    的情形沒有很明顯，只有一點點，今天開庭前在庭外看到被
    告走路的跛腳情形比較嚴重等語。衡情警員埋伏圍捕嫌疑犯
    時，基於職業上之訓練與敏感度，對於被鎖定之嫌疑犯，應
    較常人能仔細觀察，俾便事後加以確認，以求毋枉毋縱，詎
    證人張瑞祥及諶泰生竟於原審中翻異偵查中所證，而無法確
    認當天埋伏時所看到之嫌疑犯即是被告，則在證人張瑞祥、
    諶泰生及金文貴前後不一之指證下，自難以其等之證詞，遽
    入被告於罪。
(二)證人金文貴於原審證述查獲被告之情形為：埋伏當日因未緝
    獲駕車之人，遂將當日發現嫌犯走路有點跛的特徵描述給附
    近的人，附近有一個在地的人就告訴我們符合該特徵的人，
    並帶我們到該人的住處，方查獲被告等語。然彼等埋伏當日
    既未緝獲駕車之人，亦無採集自小貨車上之指紋，徒以身高
    、體型、走路有點跛之特徵探訪附近人士，因而鎖定被告之
    過程，尚屬草率，蓋以被告自承己身之身高170公分、體重
    54公斤之男子體型，並非碩壯、亦非高大，尚無特殊體態可
    言，且走路跛腳之原因，或因受傷，或因小兒麻痺等不一而
    足，而在查緝追捕駕駛自小貨車當時，雖有燈光，警員距離
    嫌疑犯也不遠，然埋伏當時係午夜時分，夜色已深，究與日
    間陽光照射光亮程度有別，且嫌疑犯當時頭戴白色棒球帽，
    是否能仔細觀察嫌疑犯之面容，亦值斟酌，自難以此遽爾認
    定遭警員埋伏駕駛之人必為被告。扣案衣褲經證人金文貴於
    原審證述，與前一天發現嫌犯所穿衣服「好像」等語，以一
    般男性穿著土黃色長褲、白色前身有直條之POLO杉者，所在
    多有，則在被告住處查扣之衣褲，實不具有特殊可辨別性。
    況本件未在被告住處查扣嫌疑犯所戴之白色棒球帽，自不足
    以扣案衣褲認定被告即該嫌疑人。末有關贓物認領保管單，
    係甲○○於發現自小貨車領回之領據，尚不能為該車為被告
    持有之適切證明。
五、綜上所述，公訴人認被告涉犯收受贓物罪嫌，所為舉證尚不
    足以為不利被告之認定。審酌本件所有之證據，並未達於通
    常一般之人均不致於有所懷疑，而得確實證明公訴人所指犯
    罪事實之程度，依嚴格證據之法則，尚不得遽以為不利於被
    告之認定。此外，復查無其他積極之證據，足認被告確有公
    訴人所指前揭犯行，自應諭知被告無罪。原判決因之為被告
    無罪之諭知，核無不合。
六、檢察官上訴意旨雖以：證人金文貴、張瑞祥、諶泰生如何查
    獲上開自小貨車並圍捕駕駛之過程，業於偵訊及原審詰問時
    證述詳細，而被告確係當時駕駛自小貨車逃逸者，並據證人
    張瑞祥、諶泰生於偵查時結證明確，復於原審訊問時確認在
    案。雖其等於原審補稱：被告跛腳程度與嫌疑犯不同，然人
    之五官面貌特徵，並非立即或短時間內所能改變，而肢體活
    動程度之特徵，會因經過治療、先後觀察活動程度之現場情
    況（光線等）、受觀察者本身能力（近視等），甚或觀察者
    事後刻意掩飾、加劇，致生差異。證人張瑞祥、諶泰生就被
    告面貌與其等圍捕之人面貌相同，均為一致之證述，自不能
    以其等就被告與遭圍捕之人之肢體活動特徵不一，全然推翻
    其等就無法變動之面貌特徵相符之證言可信度。況其等與被
    告無故舊恩怨，亦無因知悉轄區內所列管之特殊民眾，遂基
    於主觀偏見，誣賴被告，故其等所證，自屬可信。原判決遽
    而排除，容值商榷等語。惟查：證人諶泰生雖於偵查中指認
    ：走路有一跛一跛，有跛腳，頭髮因為戴帽子所以沒看到，
    臉型消瘦，圍捕之人是在庭之被告等語。證人張瑞祥於偵查
    中亦證稱：能確認，因為我們距離嫌疑人只有5公尺，所以
    臉看的很清楚等語。然其等於原審均已改稱因跛腳程度不同
    而無法確認被告係遭圍捕之人，以其等均係從事緝捕或協助
    緝捕犯罪嫌疑人之司法人員，逮捕犯罪嫌疑人及蒐集相關罪
    證為其等之職務，竟於審判中推翻前詞，衡情應係圍捕當日
    乃陰天，為午夜時分，雖有路燈，但嫌疑犯頭戴白色棒球帽
    ，面貌難辨，而於原審則親眼目睹被告面貌及行走姿態，兩
    相對照，差異頗大，始心生懷疑而無法確認。如其等能百分
    之百確定遭埋伏圍捕之人係被告，當無前後翻異而自曝專業
    能力遭質疑之理。茲金文貴等3人既無法確認被告即駕駛該
    贓車之人，此外復無其他積極證據足認被告涉有贓物犯行，
    基於罪疑唯輕原則，原審為被告無罪之諭知，於法無違。公
    訴人上訴意旨仍執陳詞指摘原判決不當，難認有理由，應予
    駁回。
據上論斷，應依刑事訴訟法第368條，判決如主文。
本案經檢察官覃正祥到庭執行職務。
中　　華　　民　　國　　96　　年　　10 　 月　　31　　日
                  刑事第二庭審判長法  官  呂丹玉
　　                              法  官  林恆吉
                          　　　　法　官  李麗玲
以上正本證明與原本無異。
不得上訴。
　                                書記官  廖婷璇
中　　華　　民　　國　　96　　年　　10　　月　　31　　日
